【裁判字號】    95,台上,96
【裁判日期】    950119
【裁判案由】    履行協議等
【裁判全文】
最高法院民事判決                九十五年度台上字第九六號
    上  訴  人  郭進男即祭祀公業郭源興、祭祀公業郭宅之管
                理人
    訴訟代理人  蔡進清律師
    被 上訴 人  台南縣麻豆鎮公所
                        號
    法定代理人  陳彰茂
上列當事人間請求履行協議等事件，上訴人對於中華民國九十三
年五月四日台灣高等法院台南分院第二審更審判決（九十二年度
重上更(一)字第一八號），提起上訴，本院判決如下：
    主  文
原判決廢棄，發回台灣高等法院台南分院。
    理  由
本件上訴人主張：民國八十年間被上訴人為徵收「祭祀公業郭源
興」（管理人為郭進男）所有坐落台南縣麻豆鎮○○段第三四七
、三六一及三六二地號等土地（下稱系爭三筆土地），作為台南
縣麻豆鎮「市五」零售市場用地，經與「祭祀公業郭源興」、「
祭祀公業郭宅」之輪值代表人郭朝成及其他各房代表人郭生霖等
協調後，遂於八十年八月二日作成協調結果，同意被上訴人於「
(一)如果要徵收大埕堀用地，請被上訴人將『市七』用地歸原地主
；(二)徵收土地之土地增值稅，不要由地主負擔；(三)為土地有效利
用，將都市○○○號道路西移與毗鄰土地為界；(四)三民路東邊之
承租地，由被上訴人負責收回還地主」等條件下徵收該用地，並
於被上訴人提交鎮代表會通過後，即時逐條辦理各種手續。嗣於
八十年八月二十一日經台南縣麻豆鎮鎮民代表會第十四屆第七次
定期臨時大會議決照審查意見：「一、八十一年一月一日起終止
租約。二、被上訴人與地主協調內容即時進行辦理。」通過。事
後被上訴人則與所有人即「祭祀公業郭宅」之輪值代表人郭生霖
（目前管理人為郭進男），就伊所有坐落台南縣麻豆鎮○○段第
五四一、六一八、六一九、六二一、六二四、六二四之二、六二
七及六二七之二地號等八筆土地（下稱系爭八筆土地），於八十
年十二月三十一日簽訂承租土地終止契約書，雙方約定被上訴人
除同意終止租約歸還伊管理外，應將當時向被上訴人承租之現住
戶搬遷。詎系爭三筆土地早經被上訴人徵收使用，然就兩造協調
之四點結果，被上訴人並未依協議之內容履行。其中就系爭八筆
土地，雖有簽定終止租約，但被上訴人並未將現住戶遷離，且未
將系爭八筆土地交還與「祭祀公業郭宅」；且於八十三年間被上
訴人向法院提存徵收系爭三筆土地之補償費時，復將土地增值稅
新台幣（下同）四千八百八十二萬零七百一十二元扣除等情。爰
依上述兩造之協議，求為命被上訴人應給付伊土地增值稅四千八
百八十二萬零七百一十二元，及自本起訴狀繕本送達翌日起至清
償日止之法定遲延利息，並此部分利息一千二百二十萬五千一百
七十八元之判決（上訴人於第一審另請求被上訴人交還系爭八筆
土地，並給付七百十五萬四千二百八十三元，及自起訴狀繕本送
達之翌日起至交還土地之日止，按月以上開土地面積申報地價月
租率一百二十分之一之損害金。第一審判准交還土地及給付其中
三百三十萬五千零二十一元及自八十九年六月十六日起至交還土
地之日止，按月給付上訴人五萬五千九百六十五元，駁回上訴人
其餘請求部分。被上訴人就其敗訴部分提起上訴，因未繳納裁判
費，經原審之前審裁定駁回。上訴人於原審之前審時另請求被上
訴人再給付三百八十四萬九千二百六十二元，及自八十九年六月
十六日起至交還系爭八筆土地之日止，按月再給付五萬五千八百
元，經原審之前審駁回此部分之上訴，上訴人就此部分未聲明不
服）。
被上訴人則以：按徵收土地如合乎法定要件，並不須經地主同意
。兩造雖曾協議，惟伊對本件協議之四項內容，均以實際作為積
極配合。另系爭協調會紀錄之協調結果即第(二)項免除地主之土地
增值稅，及第(三)項將都市○○○號道路西移等兩項，因未經具有
決行權限之伊當時之鎮長核准，且未經代表會審議通過，致其無
從發生拘束力。因此上訴人之本件請求仍無理由，而應予駁回等
語，資為抗辯。
原審將第一審所為上訴人敗訴之判決（除確定部分外）予以維持
，駁回上訴人之上訴，無非以：查上訴人主張被上訴人於八十年
八月二日與「祭祀公業郭源興」、「祭祀公業郭宅」之輪值代表
人郭朝成及其他各房代表人郭生霖等協調，雙方同意協議結果為
：於(一)如果要徵收大埕堀用地，請公所將「市七」用地歸原地主
。(二)徵收土地之土地增值稅，不要由地主負擔。(三)為土地有效利
用將都市○○○號道路西移與毗鄰土地為界。(四)三民路東邊之承
租地，由被上訴人負責收回還地主等條件下，由被上訴人徵收系
爭三筆土地，並於被上訴人提交鎮代表會通過後，即時逐條辦理
各種手續。嗣於八十年八月二十一日經臺南縣麻豆鎮鎮民代表會
第十四屆第七次定期臨時大會議決照審查意見：「一、八十一年
一月一日起終止租約。二、被上訴人與地主協調內容即時進行辦
理。」通過。事後被上訴人於八十年十二月三十一日與所有權人
「祭祀公業郭宅」當時之輪值代表人郭生霖，就「祭祀公業郭宅
」所有之系爭八筆土地簽訂承租土地終止契約書，雙方約定被上
訴人除同意終止租約歸還上訴人管理外，應將原向被上訴人承租
之現住戶予以搬遷。另系爭三筆土地已經被上訴人於八十一年及
八十三年徵收使用，然被上訴人就系爭八筆土地並未將現住戶予
以遷離，且未將系爭八筆土地點交返還與「祭祀公業郭宅」。被
上訴人確已先後於八十一年及八十三年五月間，分別向台灣台南
地方法院提存所提存徵收系爭三筆土地之補償費，惟已將土地增
值稅總計四千八百八十二萬零七百一十二元自徵收補償費中予以
扣除之事實，已據上訴人陳述在卷，並有其所提出之「麻豆鎮公
共設施用地徵收協調會記錄」、「麻豆鎮鎮民代表會第十四屆第
七次定期臨時大會議決案」、承租土地終止契約書各一份及台灣
台南地方法院提存所提存通知書共二份、系爭八筆土地之土地登
記簿謄本共八份在卷可參，且為被上訴人所不爭執，自屬真實。
次查，本件被上訴人僅就檢附之協調會紀錄中之第(一)項及第(四)項
協調結果提請鎮代表會審議，而未併就協調會紀錄中之「第(二)項
免除祭祀公業郭源興所有之系爭三筆市五用地徵收之土地增值稅
」，暨「第(三)項將都市○○○號道路西移」等兩項提請台南縣麻
豆鎮代表會鎮代表會審議。而台南縣麻豆鎮代表會所議決之審查
意見並未包括被上訴人所未提案之前揭協調會紀錄中之第(二)項及
第(三)項至明。至前揭協調會紀錄協調結果第(二)項固記載：「徵收
土地之土地增值稅，不要由地主負擔」等語。惟按一般土地移轉
之土地增值稅，原則由原地主負擔，例外始有由承受人繳納或免
徵之規定。而依八十三年二月修正前平均地權條例之規定，徵收
之土地並無由需用地機關負擔土地增值稅之規定，且兩造協議後
，台南縣麻豆鎮代表會第十四屆第七次定期臨時大會所通過之審
查意見又載明：「一、八十一年一月一日起終止租約。二、被上
訴人與地主協調內容即時進行辦理」等語，即僅稱「被上訴人與
地主協調內容即時進行辦理」，並無議決同意土地增值稅由被上
訴人負擔之用語，而兩造依台南縣麻豆鎮鎮民代表會上開臨時會
議決案，於八十年十二月三十一日正式簽訂之「承租土地終止契
約書」，竟對於有關土地增值稅之負擔歸屬，隻字未提，則由其
文義，實難認兩造間有「土地增值稅應由被上訴人負擔」之合意
。再參以台南縣麻豆鎮鎮民代表會決議之內容，並未提及提撥預
算、編列預算或關於此案涉及任何應由被上訴人負擔金額之字樣
，同時此案之補償費係由台南縣政府直接發放，發放時即由台南
縣政府直接扣除土地增值稅，究尚難僅憑「增值稅不由地主負擔
」此消極約定，即遽採為有利於上訴人之認定。倘若上訴人強要
將上開約定之真意解釋為「由被上訴人鎮公所負擔徵收土地之土
地增值稅或被上訴人鎮公所免除上訴人土地增值稅之稅捐債務」
者，則豈非變成上訴人強要違法之利益，且由於該約定之真意已
然違法，依民法第七十一條或第七十二條規定，該約定之真意應
屬無效。要之，系爭協調結果「徵收土地之土地增值稅，不要由
地主負擔」約定之真意，應僅指被上訴人盡量協助上訴人爭取免
於負擔土地增值稅而巳。則被上訴人既已依協議辦理，惟未能達
到免稅之目的，自非可歸責於被上訴人。另查，當被上訴人尚未
全部完成協調結果之四項要求時，即因停止條件尚未成就，致上
訴人所為徵收之同意，乃尚未發生同意之效力。亦即被上訴人是
否完成協調結果之四項要求者，僅與上訴人之徵收同意是否發生
效力有關，尚非可謂被上訴人因該停止條件之約定，而必須對上
訴人負有履行該停止條件之債務。準此，被上訴人並無必須履行
停止條件之義務。上訴人訴請被上訴人履行該本為停止條件之協
調結果第二項要求，即無理由。綜上所述，上訴人求為判命被上
訴人應給付四千八百八十二萬零七百一十二元本息，並此部分利
息一千二百二十萬五千一百七十八元，於法無據，不應准許等詞
，為其判斷之基礎。
查依卷附麻豆鎮鎮民代表會第十四屆第七次定期臨時大會議決案
之「審查意見」謂：「一、八十一年一月一日起終止租約，土地
歸還地主。二、公所與地主協調內容即時進行辦理」。且其後即
附有本件徵收協調會紀錄（見一審卷第七頁）。又該次會議中，
被上訴人之課長林豐昌、出席之郭生霖亦言及土地增值稅之問題
（見外放證物該代表會議事錄一一四頁以下），則該次鎮民代表
會所議決「二、公所與地主協調內容即時進行辦理」，有無包括
土地增值稅負擔之問題，即有再事查明之必要。且徵收如合乎法
定要件，不須地主同意。則徵收協調會紀錄第六條所載「以上條
件（即前開四點協議）下同意徵收市五（大埕堀）用地」（見一
審卷第六頁反面），其四點協議之條件，究係徵收之停止條件，
抑徵收後（或同時）應履行之約定，亦有詳加推闡之餘地。另上
訴人主張：土地增值稅之納稅義務人固為原土地所有人，然就土
地增值稅之稅額的實際負擔者，則非不得另行協議約定由新取得
土地之所有人負責。且此約定乃是公法義務以外之協定，是普通
私法契約等語（見原審更(一)卷第九四頁）。若然，則就土地增值
稅約定繳納之人，就該當事人間是否違反公序良俗而無效，殊非
無疑。況系爭徵收協調會紀錄七附註：「由公所提交代表會通過
後，即時著手辦理各項手續」，是否以該協議經代表會通過始生
效力，抑一經協議即已發生效力，代表會通過僅為行政監督而已
，涉及本件協議之效力，亦應查明。上訴論旨，指摘原判決違背
法令，求予廢棄，非無理由。
據上論結，本件上訴為有理由。依民事訴訟法第四百七十七條第
一項、第四百七十八條第二項，判決如主文。
中    華    民    國  九十五  年    一    月   十九   日
                      最高法院民事第八庭
                          審判長法官  朱  建  男
                                法官  顏  南  全
                                法官  許  澍  林
                                法官  袁  靜  文
                                法官  鄭  傑  夫
      本件正本證明與原本無異
                                      書  記  官
中    華    民    國  九十五  年    二    月    八    日
                                                      Ｑ


司法院資訊處製作；財團法人民間司法改革基金會備份。
